【裁判字號】    89,家上,54
【裁判日期】    890526
【裁判案由】    確認父子女關係不存在
【裁判全文】
臺灣高等法院臺南分院民事判決  八十九年度家上字第五十四號
右當事人間請求確認父女關係不存在事件，上訴人對於中華民國八十九年三月七日台
灣嘉義地方法院八十八年度親字第二二號第一審判決提起上訴，本院判決如左：
    主    文
    事    實
甲、上訴人方面：
一、聲明：求為判決：(一)原判決廢棄。(二)確認上訴人甲○○於八十七年十二月十五日
    認領被上訴人丙○○所為之認領無效。(三)確認被上訴人丙○○非上訴人之女。(四)
    第一、二審之訴訴訟費用由被上訴人負擔。
二、陳述：除與原判決記載相同者，茲引用之外，補稱：
（一）原審無非以：「本件原告主張渠對被告丙○○所為之認領係得撤銷或無效，因
      而提起確認親子關係不存在之訴，然查：民事訴訟法第九綿人事訴訟程序已規
      定「認領無效之訴」及「撤銷認領之訴」（第五百八十九條），係特別訴訟程
      序，原告應優先利用該特別訴訟程序救濟；況認領得否撤銷，在性質上屬形成
      權之行使，原告在私法上地位所受侵害之危險，非可因對被告之確認判決所得
      除去，從而，本件原告提起確認親子關係不存在之訴，顯無即受確認判決之法
      律上利益，其訴並無保護之必要，應予駁回。」而駁回上訴人之請求。依原審
      判決意旨，認為上訴人應行使訴訟上之形成權，即提起撤銷認領之形成之訴，
      不得逕行提起確認之訴，經查，民事訴訟法第五八九條固定規定〞撤銷認領之
      訴〞，但實體法上卻無相關規定，故姚瑞光教授其所著民事訴訟法論第六二五
      頁稱：「我民法親屬編就撤銷認領，非但並無如撤銷婚姻（民九八九－九九七
      ）或撤銷收養（民一○七九之二）設有應「向法院請求撤銷之」或「請求法院
      撤銷之」，即須以訴行使撤銷權之規定，且根本未設有如何情形得撤銷認領之
      規定（民0000－0000），應無撤銷認領之訴可得提起，民法第一千零
      六十六條規定，非婚生子女或其生母，對於生父之認領得否認之，係拒絕非真
      實的生父之認領之意；同法第一千零七十條規定，生父認領非婚生子女後，不
      得撤銷其認領，係指生父於認領後，不得任意取消（如民二五八III）使之恢復
      認領前之狀態而言；均非撤銷認領之訴之規定。至於認領意思表示有民法第八
      十八條、第八十九條、第九十二條之情形者，當然得依一般規定以意思表示撤
      銷之（民一一六）。故本法第五百八十九條所定撤銷認領之訴，因生父無依法
      須以起行使之撤銷認領之形成權，本書認為無從提起此種訴訟。」故原審稱上
      訴人應先行使訴訟上之形成權，與學說及實務見解有異。
（二）查，最高法院七十二年台上字第三四九號判決：「父子身分關係之存在，係持
      續而非成過去。非婚生子女經生父認領後復為認領人否認者，得就交子身分關
      係提起確認訴。又生父認領非婚生子女後，不得抆銷其認領，固為民法第一千
      零七十條所明定。惟子女之認領，以有真實血統關係為前提，倘認領人與被認
      領人間有事實上父子關係存在，即有血統連絡時，雖不許認領人以其認領係被
      詐欺或脅迫而為之理由予以撤銷，惟如無真實父子關係時，則不因認領而成為
      父子，縱認領行為無瑕疵，該認領仍為無效。」最高法院八十六年度台上字第
      二二三六號判決：「親子身份關係之是否存在，對於第三人之權利義務有所影
      響時，自應准許第三人提起確認親子關係是否存在之訴：：：。」最高法院二
      十三年上字第三九七三號判例：「非婚生子女未經其生父認領者，其生母依民
      法第一千零六十七條第一項之規定，請求其生父認領，固有同條第二項之適用
      ，若該非婚生子曾經其生父撫育，則依同法第一千零六十五條第一項之規定，
      已因視為認領而取得婚生子女之身分，縱令其身分嗣後又為其生父所否認，亦
      無須再行請求認領，如有提起確認身分之訴之必要，自可隨時提起，民法第一
      千零六千七條第二項之規定，殊無適用之餘地。」，以上判決判例意旨皆明白
      表示，如有認領無效之情形，皆得提起確認身份之訴，原審認為上訴人不得提
      起確認之訴，與實務見解不同，且違反判例意旨，顯有不當。
（三）本案除上述爭點外，原審亦認為上訴人不得依民事訴訟法第五八九條之一規定
      ，提起否認子女之訴，查，上訴人與乙○○雖非夫妻關係，但形同夫妻關係，
      而上訴人起訴之目的乃在確認親子關係不存在，故應可類推適用民事訴訟法五
      八九條之一之規定，提起確認之訴，又兩造是否具有親子關係，當以是否具有
      血緣關係為前提，如無血緣關係，其認領自始無效，上訴人提起確認親子關係
      不存在於實體法上即有其有利益及必要，而確認之訴民事訴訟法第二四七條已
      有明文規定，雖上訴人引用民事訴訟法第五八九條之一，但其目的是在表明以
      被上訴人二人為共同被告之依據，而非以此為確認之訴之依據，原審尚有誤會
      ，如被上訴人乙○○（生母），不得為共同被告，原審只能對此予以說明，而
      不得全部駁回。
（四）末查，如上訴人須依民事訴訟法第五八九條規定，提起確認認領無效之訴，則
      上訴人在此予以追加，並為訴之聲明第二項之聲明，茲查民事訴訟法第五九六
      條第三項規定，第五七二條第一項及第五七三條之規定，於認領無效或撤銷認
      領之訴準用之。五七二條第一項規定婚姻無效、確認婚姻成立或不成立、撤銷
      婚姻、離婚或夫妻同居之訴，得合併提起或於第一審或第二審言詞辯論終結前
      ，為訴之變更、追加或提起反訴。故上訴人所為追加，應為法之所許。
三、證據：援用第一審所提證據。
乙、被上訴人方面：
一、聲明：求為判決：駁回上訴。
二、陳述：引用原判決記載相同者。
三、證據：援用第一審所提證據。
    理    由
一、本件上訴人起訴主張：伊與被上訴人乙○○同居期間，被上訴人乙○○懷孕於八
    十七年十一月四日生下被上訴人丙○○，被上訴人乙○○稱丙○○為伊之骨肉，
    伊不疑有他，乃予以認領，惟八十八年六月九日被上訴人乙○○攜被上訴人丙○
    ○回其父羅火池位於嘉義市○○街八五巷五號住處居住，拒絕搬回與伊同住，被
    上訴人乙○○更對伊稱被上訴人丙○○並非伊女兒，嗣後得知伊與被上訴人乙○
    ○血型皆為Ｏ型，而被上訴人丙○○之血型卻為Ｂ型，依遺傳之觀點，應不可能
    出現Ｂ型之子女，雙方並無血緣關係，上訴人基於錯誤而為認領，自得撤銷認領
    ，又雙方既無血緣關係，上訴人所為之認領應屬無效，不論是撤銷或認領無效，
    上訴人皆得請求確認親子關係不存在等語。
二、被上訴人則以：否認被上訴人之血型為Ｂ型，且本件縱判決上訴人勝訴，上訴人
    亦不得撤銷其認領，難認有受確認判決之法律上利益，又上訴人應提起認領無效
    之訴，而非確認親子關係不存在之訴等語資為抗辯。
三、兩造就本院所應審究者，厥在「上訴人與被上訴人是否有親子關係存在？」
中      華      民      國    八十九    年      五      月    二十六    日
                                      臺灣高等法院臺南分院民事第三庭
~B1        審判長法官
~B2              法官
~B3              法官


司法院資訊處製作；財團法人民間司法改革基金會備份。
